【裁判字號】    99,上易,754
【裁判日期】    990617
【裁判案由】    贓物
【裁判全文】
臺灣高等法院刑事判決                 99年度上易字第754號
上  訴  人  臺灣台北地方法院檢察署檢察官
被      告  甲○○
選任辯護人  鄭文龍律師
            曾伊如律師
上列上訴人因被告贓物案件，不服臺灣臺北地方法院98年度易字
第3227號，中華民國99年2月24日第一審判決（起訴案號：臺灣
士林地方法院檢察署98年度偵字第8207號），提起上訴，本院判
決如下：
    主  文
原判決撤銷。
甲○○故買贓物，處有期徒刑肆月，如易科罰金，以銀元參佰元
即新台幣玖佰元折算壹日，減為有期徒刑貳月，如易科罰金，以
銀元參佰元即新台幣玖佰元折算壹日。
    事  實
一、甲○○前於民國（下同）95年間因損害債權罪，經台灣台北
    地方法院判處有期徒刑3月確定，於96年2月2日易科罰金執
    行完畢（未構成累犯），明知蘇漢滄持有之未懸掛車牌之賓
    士350型自小客車（車身號碼WDB0000000A390372，原車牌號
    碼為8282-BB號），係來路不明之贓車（係蘇漢滄以醒獅公
    司負責人名義，於94年12月21日，向格上汽車租賃股份有限
    公司【下稱格上公司】承租後，旋於同年月24日予以侵占）
    ，竟基於故買贓物之犯意，於95年2月17日，在臺北縣新店
    市某當舖，以新臺幣（下同）120萬元之代價，向蘇漢滄購
    買上揭賓士小客車，供己代步使用，為規避交通稽查，並先
    後將車牌號碼8888-ES號及車牌號碼4567-PK號車牌懸掛於上
    揭賓士小客車上。
二、案經台灣士林地方法院檢察署檢察官偵查起訴，由台灣士林
    地方法院判決管轄錯誤後，移送臺灣台北地方法院審理。
    理  由
一、證據能力部分:
（一）證人蘇漢滄於偵查中向檢察官所為關於本案之陳述，並無
      顯不可信之情況，且經原審審理中以證人身分傳訊到庭，
      實行交互詰問，足以保障被告對質、詰問權之行使，證人
      蘇漢滄於偵查中經具結之證述，自有證據能力。
（二）證人蘇漢滄、張寒、樊淑靖於原審之證述，非審判外之陳
      述，並經具結，自有證據能力。
（三）本件認定事實所引用之卷內其他供述證據等資料，雖屬傳
      聞證據，惟當事人於本院準備程序及審判期日中均未爭執
      其證據能力，且迄至言詞辯論終結前亦未再聲明異議，本
      院審酌此等證據資料製作時之情況，尚無違法不當及證明
      力明顯過低之瑕疵，亦認為以之作為證據應屬適當，依刑
      事訴訟法第159條之5規定，應認前揭證據資料有證據能力
      。
（四）後列非供述證據，均非違法取得之證據，且或係從事業務
      之人於業務上製作之證明文書、記錄文書，核無顯不可信
      情況，故依同法第158條之4反面解釋、第159條之4第2款
      得為證據。
二、訊據被告甲○○堅決否認有故買贓物之犯行，辯稱：伊若知
    道是贓車，伊絕對不會買，就是因為伊相信紀春梅跟伊說的
    很清楚，說是權利車，伊才願意花錢去買；如果伊沒有拿錢
    ，對方也不會把車交給伊，伊一開始買車只是想要買車而已
    ，沒有想到會買到贓車，如果是贓車伊不會陸陸續續跟他們
    買車子等語；另辯護人辯護意旨略以：被告甲○○對於權利
    車的法律關係沒有充分的知識經驗，包括車場負責人都可能
    買到贓車，張寒也證稱說有吃過虧買到有問題的車，即使經
    常從事權利車買賣的人員及法務專員都不見得可以詳細知道
    權利車的相關事項，更何況是本件被告，況被告也有盡到查
    詢的義務，又檢察官對何謂相當的中古車價，沒有盡到查證
    ，事實上這台同型賓士車的車價，不論是臺北當舖同業公會
    或證人紀春梅、張寒他們的回答約90萬或110萬元上下，被
    告當時花費120萬元已足以購買合法權利車，怎麼會有人主
    觀上知道是贓車又願意花費去購買呢？本件並沒有積極的證
    據作為認定被告犯罪的事實云云。經查：
（一）蘇漢滄所持有，未懸掛車牌之賓士350型自小客車（車身
      號碼WDB0000000A390372，原車牌號碼為8282-BB號，下稱
      本案車輛），所有權人原為格上公司，蘇漢滄於94年12月
      21 日依李銘埼指示，以醒獅公司負責人名義，向格上公
      司承租後，隨即持向位於臺北縣新店市某不詳當鋪典當10
      0萬元，以此處分方式將該車輛侵占入己等情，業據證人
      蘇漢滄於原審證述明確（見原審卷第119至124頁），並有
      汽車新領牌照登記書、汽車各項異動登記書、切結書、報
      案三聯單等件在卷可稽（見98年度偵字第570號卷第75頁
      、第79至80頁），足可認定。蘇漢滄因上開侵占犯行，經
      台灣台北地方法院以95年度易字第2671號判決判處有期徒
      刑6月確定，亦有上開判決書及卷宗影本在卷可稽。是上
      開本案車輛賓士S350型自小客車為贓物，自堪認定。至證
      人蘇漢滄於原審雖曾證稱在台北市○○○路某當舖簽約，
      惟其於偵查中曾證稱是在新店當舖簽的（見98年度他字第
      910號卷第19頁），且經原審審判長質問已改稱：可能是
      在新店，因伊對那裡不熟等語，爰認定本件被告與蘇漢滄
      簽約買賣地點係在台北縣新店市某當舖，附此敘明。
（二）被告主張其以120萬元向蘇漢滄購買上開車身號碼WDB0000
      000A390372之自小客車，業據其提出證人張寒簽收定金之
      收據及資金來源證明，證人蘇漢滄於原審亦證稱：其典賣
      100萬元，可能中間當舖有賺錢等語，被告稱以120萬元購
      買，固可採信，惟被告購買本案系爭車輛，僅能提出「讓
      渡使用證明書」、「權利車讓渡合約書」、蘇漢滄之身分
      證影本、醒獅國際有限公司之營利事業登記證（見570號
      偵卷第6-10頁），上開文件均非車輛所有權證明文件；又
      上開「讓渡使用證明書」、「權利車讓渡合約書」上均未
      記載被告所取得車輛之車牌號碼，被告於98年1月13日檢
      察官訊問時亦自承不曉得WDB0000000A390372之車牌號碼
      幾號（見偵字第570號卷第24頁），證人張寒於原審證稱
      ：系爭S350車伊應該有在保管場看過，沒有掛大牌等語（
      見原審卷第41頁反面），足認被告於買得車身號碼WDB000
      0000A390372之車輛時，並未取得車牌，被告於原審亦自
      承未取得流當證明、車輛之行照、牌照（見原審卷第77頁
      反面；第133頁），則被告於買得本案車輛時，並未取得
      本案車輛關於所有權之合法來源證明文件。次查，被告於
      95年7月間另買入車牌4567-PK之車輛，於95年4月間再買
      入車牌8888-ES（換牌前為7576-EV）之車輛，有交通部公
      路總局台北區監理所函及台北市監理處檢送之文件可稽（
      見原審卷第93至104頁），被告於偵查中亦曾自承8888-ES
      之車牌曾為伊所有（見570號偵查卷第215頁）；而本案車
      輛嗣經被告先後懸掛8888-ES、4567-PK之車牌，亦據證人
      樊淑靖於原審證述在卷（見原審卷第78頁反面至第80頁）
      ，衡情被告為避免觸法風險，自應會要求賣方除交付車鑰
      匙之外，併予交付行車執照等所有權來源證明文件，以確
      保其來源無疑。再佐以被告又自行更換車牌之情狀觀之，
      足認被告知悉其向蘇漢滄買得之自用小客車乃為贓物，始
      予以更換車牌以避免查緝，被告所辯不知是贓車云云，顯
      係卸責之詞，不足採信。
（三）被告辯護人為被告辯稱：（1）被告不了解權利車的法律
      關係，沒有能力辨識買賣權利車相關注意事項，且以買賣
      車輛為業之紀春梅、張寒等人，尚且曾經不慎誤買贓車，
      遑論一般消費者的被告云云。（2）被告認知自己係購買
      合法權利車，並與蘇漢滄簽訂「讓渡使用證明書」、「權
      利車讓渡合約書」，是對於蘇漢滄出賣贓車並不知情；倘
      被告明知本案賓士車係贓車，被告自無可能主動向檢方提
      起侵占之刑事告訴，亦無可能主動提供「讓渡使用證明書
      」、「權利車讓渡合約書」，而遭檢方簽分贓物偵辦云云
      。（3）被告認知購買合法權利車，方才至賓士車原廠進
      行檢修保養。惟查，（1）不論被告所稱係何種權利車之
      買賣，被告並未取得本案車輛所有權合法來源證明文件已
      如前述，自不以其對於權利車法律關係是否知悉為必要，
      至卷附台北市車輛當舖商業同業公會函覆內容及證人張寒
      、紀春梅所證權利車價格之多寡，亦均無從為有利於被告
      之認定；又買賣車輛為業之紀春梅、張寒等人，尚且曾經
      買贓車，乃渠等可能涉嫌買賣贓車而未被查獲，而被告明
      知買入本案車輛無法懸掛車牌，並自行以懸掛其他車輛之
      車牌，逃避查緝，足認被告有贓物之認識，尚不得以紀春
      梅、張寒等人告知被告買賣權利車沒有問題，即得免除被
      告贓物罪責。（2）次查，被告向樊淑靖提起侵占之告訴
      ，係以樊淑靖侵占其所有車號4567-PK之車輛提起告訴，
      因樊淑靖於偵訊時供出懸掛4567-PK車牌之車輛是S-350型
      式，其辯護人請檢察官追查S-350型式車輛之所有人（見
      他字卷第83、84頁），嗣於97年12月5日被告始提出「讓
      渡使用證明書」「權利車讓渡合約書」主張擁有使用權，
      有刑事告訴狀、刑事告訴理由（一）狀在卷可稽，是被告
      明知其所交付予樊淑靖之車輛係本案車身號碼WDB00000
      00A390372，原車牌號碼為8282-BB號之賓士350型自小客
      車，卻於告訴狀指稱其所交付予樊淑靖之車輛之車牌4567
      -PK 之車輛，嗣於98年1月13日檢察官訊問時始供稱伊要
      告樊淑靖侵占其95年2月份買的S350賓士車，與95年7月份
      買的4567-PK車牌（見偵字第570號卷第21頁反面），是被
      告當初亦以魚目混珠之方式提告，顯亦明知原車牌號碼為
      8282-BB 號賓士350之車為來源不明之車輛。（3）另車輛
      之維修保養，有至原廠者，有至民間保養場者，贓車會至
      原廠或民間保養，並無必然之關係，蓋汽車保養原廠並非
      檢警機關，亦未與檢警機關聯繫，原廠豈有可能得知入場
      維修之車輛是否贓車。被告縱有將本案車輛送至原廠維修
      ，亦不足為有利於被告之認定。綜上，被告所辯不足採信
      ，其犯行堪以認定。
三、新舊法比較：
    按於94年2月2日修正公布、95年7月1日起施行生效之刑法第
    2條第1項規定：「行為後法律有變更者，適用行為時之法律
    。但行為後之法律有利於行為人者，適用最有利於行為之法
    律」，係規範行為後法律變更所生新舊法之比較適用之準據
    法，於新法施行後，應適用新法第2條第1項之規定為「從舊
    從輕」之比較（最高法院95年度第8次刑事庭會議意旨參照
    ）。另於比較時應就罪刑有關之共犯、未遂犯、想像競合犯
    、牽連犯、連續犯、結合犯，以及累犯加重、自首減輕暨其
    他法定加減原因（如身分加減）與加減比例等一切情形，本
    於統一性及整體性原則，綜其全部罪刑之結果而為比較。
    被告行為後，刑法第33條第5款罰金之最低額度已於94年2月
    2日修正公布，並自95年7月1日起施行生效，修正前刑法第
    33條第5款規定「罰金：1元以上。」，再以銀元與新臺幣之
    折算比率1比3後計算，罰金之最低額為新臺幣3元；而修正
    後刑法第33條第5款規定「罰金：新臺幣1000元以上，以百
    元計算之」，可知依修正前、後之規定，就修正後之罰金最
    低數額較修正前提高，顯然不利於被告，揆諸前揭最高法
    院決議所揭示之罪刑綜合比較原則，依刑法第2條第1項前段
    之規定，應整體適用行為時時即修正前之規定。
四、核被告所為，係犯刑法第349條第2項之故買贓物罪。
五、原審不察，誤為無罪判決，尚有未洽，檢察官上訴為有理由
    ，應予撤銷改判。爰審酌被告明知為贓物，仍予以買受、被
    害人所受損失，及其生活狀況、智識程度、犯後否認之態度
    等一切情狀，量處如主文所示之刑，並諭知易科罰金之折算
    標準以示懲戒。另按，易刑處分乃刑罰執行問題，與罪刑無
    關，應分別就新舊法所規定之有利不利為比較，適用最有利
    於行為人之規定以定其易刑之折算標準，無與全部罪刑新舊
    法比較之結果，整體適用之問題（最高法院97年台上字第
    463號判決意旨參照）。查刑法第41條有關易科罰金之規定
    ，分別於95年7月1日、99年1月4日修正，被告行為時即95年
    7 月1日修正施行前刑法第41條第1項前段規定：「犯最重本
    刑為5年以下有期徒刑以下之刑之罪，而受6個月以下有期徒
    刑或拘役之宣告，因身體、教育、職業、家庭之關係或其他
    正當事由，執行顯有困難者，得以1元以上3元以下折算1日
    ，易科罰金」，而被告行為時之易科罰金折算標準，依修正
    前罰金罰鍰提高標準條例第2條前段（現已刪除）規定，就
    其原定數額提高為100倍折算1日，則被告行為時之易科罰金
    折算標準，應以銀元300元折算1日，經折算為新臺幣後，應
    係以新臺幣900元折算為1日。中間時刑法第41條第1項前段
    則規定：「犯最重本刑為5年以下有期徒刑以下之刑之罪，
    而受6個月以下有期徒刑或拘役之宣告者，得以新臺幣1,000
    元、2,000元或3,000元折算1日，易科罰金。但確因不執行
    所宣告之刑，難收矯正之效或難以維持秩序者，不在此限」
    ，裁判時刑法第41條則規定：「犯最重本刑為5年以下有期
    徒刑以下之刑之罪，而受6個月以下有期徒刑或拘役之宣告
    者，得以新臺幣1,000元、2,000元或3,000元折算1日，易科
    罰金。但確因不執行所宣告之刑，難收矯正之效或難以維持
    秩序者，不在此限」，比較行為時、中間時及裁判時之易科
    罰金折算標準，以行為時即修正前之規定，較有利於被告二
    人，爰適用95年7月1日修正前刑法第41條第1項前段諭知易
    科罰金之折算標準，以示懲儆。又被告犯故買贓物罪之時間
    ，係在96年4月24日以前，符合中華民國九十六年罪犯減刑
    條例所定之減刑條件，應依該條例之規定減其宣告刑二分之
    一，並諭知易科罰金之折算標準。
據上論斷，應依刑事訴訟法第369條第1項前段、第364條、第299
條第1項前段，刑法第2條第1項前段、第349條第2項、修正前刑
法第41條第1項前段，中華民國九十六年罪犯減刑條例第2條第1
項第3款、第7條、第9條，刑法施行法第1條之1第1項，第2項前
段，刪除前罰金罰鍰提高標準條例第2條，現行法規所定貨幣單
位折算新台幣條例第2條，判決如主文。
本案經檢察官林炳雄到庭執行職務。
中    華    民    國    99    年    6    月    17     日
                  刑事第六庭審判長法  官 林明俊
                                  法  官 何信慶
                                  法  官 吳淑惠
以上正本證明與原本無異。
不得上訴。
                                  書記官 陳雅加
中    華    民    國    99    年    6     月    23    日
附錄：本案論罪科刑法條全文
中華民國刑法第349條第2項
搬運、寄藏、故買贓物或為牙保者，處 5 年以下有期徒刑、拘
役或科或併科 1 千元以下罰金。

司法院資訊處製作；財團法人民間司法改革基金會備份。
